---
title: "Esperienza di Laboratorio: SEM"
short_title: "Rapporto di calibrazione"
#logo: "unitn_logo.pdf"
#logo_height: "1.2cm"
author: "Tommaso Raffaelli"
date: "`r Sys.Date()`"
company: "Dipartimento di Ingegneria Industriale, corso di Misure Industriali"
output: memor::pdf_memo
classoption: a4paper
number_sections: true
libertine: false
toc: true
lof: true
lot: false
header-includes: #\usepackage[italian]{babel}
---

```{r setup, echo=F, include=F}
# Caricamento librerie
library(knitr)
library(kableExtra)
library(tidyverse)
library(modelr)
library(purrr)

# Impostazioni output
knitr::opts_chunk$set(
	fig.align  = "center",      # allineamento figure
	fig.dim    = c(5, 3) * 1.2, # rapporto larghezza/altezza e fattore di scala
	out.height = "2.8in",       # altezza effettiva figure
	message    = FALSE,         # sopprimi messaggi
	warning    = FALSE,         # sopprimi warning
	echo       = TRUE,          # mostra i codice dei chunk
	include    = TRUE,          # mostra l'output dei chunk
	tidy       = TRUE,          # formatta il codice dei chunk
  tidy.opts  = list(width.cutoff=I(75)) # massima larghezza codice nei chunk
)
```
\newpage

# Introduzione

Dato un campione di Acciaio DUPLEX l'obbiettivo è quello di usare il microscopio elettronico a scansione per individuare le due specie presenti

# Materiali e tecniche sperimentali

# Dati ottenuti

## Conposizione generale

Per riuscire ad identificare la composizione generale del campione sono state fatte tre misure su aree diverse in modo che facendo la media delle misurazioni abbiamo una buona idea sulla composizione di tutto il campione.


```{r echo=FALSE}
Dati_tot <- read_csv("Dati_tot.csv")
kable(Dati_tot[1:7,], booktabs=T, caption="Campionamento generale") %>%
  kable_styling(latex_options = c("striped", "HOLD_position"), position = "center")
```

All'interno della tabella possiamo trovare i dati ricavati in particolare ci concentriamo su le colonne: **Element**, **Mass_Norm** e **Campione**.
Facendo un grafico a barre possiamo visualizzare come sono distribuite le quantità degli elementi all'interno delle tre aree

```{r echo=FALSE}
Dati_tot %>% 
  group_by(Element) %>% 
  mutate(
    Mean = mean(Mass_Norm),
    .before  = Campione
  )

temp <- tibble(
  E = Dati_tot$Element,
  M = Dati_tot$Mass_Norm,
  C = Dati_tot$Campione
)


temp %>% 
  ggplot(aes(x=E, y=M, fill=as.character(C))) + 
  geom_col(position="dodge") +
  labs(x="Elemento", y="Massa normalizzata (%)", fill="Campione") + 
  scale_fill_viridis_d()
```

```{r echo=FALSE}
temp %>% 
  group_by(E, C) %>% 
  mutate(
    Mean = M %>% mean()
  ) %>% 
  ggplot(aes(x=E, y=Mean)) + 
  geom_col(fill="blue4") +
  labs(x="Elemento", y="Massa media")
```




## Struttura delle fasi

# Conclusioni

