---
title: "Esperienza di Laboratorio: XRD"
short_title: "Struttura di un campione"
#logo: "unitn_logo.pdf"
#logo_height: "1.2cm"
author: "Tommaso Raffaelli"
date: "`r Sys.Date()`"
company: "Dipartimento di Ingegneria Industriale - Corso di Scienze dei Materiali"
output: memor::pdf_memo
classoption: a4paper
number_sections: true
libertine: false
toc: true
lof: true
lot: false
header-includes: \usepackage[italian]{babel}
---

```{r setup, echo=F, include=F}
# Caricamento librerie
library(knitr)
library(kableExtra)
library(tidyverse)
library(modelr)
library(purrr)
library(patchwork)


# Impostazioni output
knitr::opts_chunk$set(
	fig.align  = "center",      # allineamento figure
	fig.dim    = c(5, 3) * 1.2, # rapporto larghezza/altezza e fattore di scala
	out.height = "2.8in",       # altezza effettiva figure
	message    = FALSE,         # sopprimi messaggi
	warning    = FALSE,         # sopprimi warning
	echo       = TRUE,          # mostra i codice dei chunk
	include    = TRUE,          # mostra l'output dei chunk
	tidy       = TRUE,          # formatta il codice dei chunk
  tidy.opts  = list(width.cutoff=I(75)) # massima larghezza codice nei chunk
)
```

\newpage

# Introduzione

La diffrazione a raggi X (XRD) è una tecnica analitica fondamentale per lo studio dei materiali cristallini, utilizzata per determinare la struttura atomica o molecolare di un campione. L'obiettivo principale dell'esperimento è identificare il reticolo cristallino e le sue caratteristiche, come la simmetria e le dimensioni delle celle unitarie. Questa tecnica sfrutta l'interazione tra i raggi X e il reticolo cristallino: quando un fascio di raggi X colpisce il campione, viene diffratto secondo le condizioni della legge di Bragg.

Durante il laboratorio, un campione policristallino è stato sottoposto a un fascio di raggi X in un diffrattometro. Il risultato sarà un diffrattogramma, ovvero un grafico che rappresenta l'intensità dei raggi diffratti in funzione dell'angolo di diffrazione $(2\theta)$. Questo diffrattogramma permette di identificare le distanze interplanari e, attraverso il confronto con banche dati, di determinare la struttura cristallina e la fase del materiale.

L'esperimento fornisce una comprensione approfondita delle proprietà cristalline del materiale, che sono fondamentali per applicazioni in diversi settori, come la scienza dei materiali, la chimica e l'ingegneria.

# Materiali e tecniche sperimentali

Una macchina per la diffrazione a raggi X (diffrattometro XRD) è progettata per analizzare la struttura cristallina dei materiali. Il suo funzionamento si basa sull'emissione di raggi X, la loro interazione con il campione, e la rilevazione delle radiazioni diffratte.

Componenti:

* Sorgente di Raggi X; La macchina genera raggi X focalizzati tramite un tubo a raggi X, in cui elettroni ad alta energia colpiscono un bersaglio metallico (solitamente rame o molibdeno), producendo radiazioni elettromagnetiche di lunghezza d'onda caratteristica.
* Sistema di Collimazione; I raggi X emessi sono collimati (orientati) in un fascio stretto per garantire che colpiscano il campione con un'incidenza precisa.
* Campione; Il campione, che può essere un solido policristallino, una polvere o un film sottile, è posizionato su un supporto e orientato per massimizzare l'interazione con il fascio.
* Goniometro; Il campione e il rilevatore sono montati su un goniometro, che ruota il campione e il rilevatore sincronizzandoli per rispettare la geometria richiesta dalla legge di Bragg.
* Rilevatore; Il rilevatore misura l'intensità dei raggi X diffratti a diversi angoli $(2\theta)$. Questo produce un diffrattogramma, che è una rappresentazione grafica dell'intensità dei raggi in funzione dell'angolo.

L'intero processo è altamente automatizzato e consente una rapida e precisa caratterizzazione strutturale dei materiali.


Funzionamento:
La macchina genera raggi X tramite un tubo a raggi X che vengono collimati, per aumentare l'accuratezza dell'angolo di incidenza, questi colpiscono il rilevatore che misura la intensità dei raggi arrivati ad esso.


## Legge di Bragg 

La legge di Bragg è matematicamente espressa come:
$$\lambda = 2d\sin\theta$$
Dove:

* $\theta$: angolo del fascio incidente 
* $\lambda$: lunghezza d'onda dei raggi X
* $d$: distanza fra due piani del reticolo cristallino

La legge permette di collegare l'angolo di diffrazione $(\theta)$ e le caratteristiche della radiazione $(\lambda)$ con le distanze interplanari $(d)$ della struttura cristallina. Questo principio è alla base dell'analisi dei diffrattogrammi prodotti nelle tecniche XRD, consentendo di determinare la struttura atomica del materiale.


# Dati ottenuti

Dalla macchina otteinamo essenzialmente una tabella che mette in relazione:

1. l'angolo di incidenza $2\theta$
2. il valore ricavato dall'rivelatore $Experimental$

Nel caso del campione utilizzato in questa esperienza di laboratorio la tabella ha dimensione $4012 \times 2$ quindi per questioni di spazio farò vedere i primi elementi di essa.

```{r echo=FALSE}
Data <- read.csv("Dati_XRD.csv") 
Data %>% 
  head(10) %>% 
  kable(booktabs=T, caption="Testa tabella dei dati ottenuti") %>%
  kable_styling(latex_options = c("striped", "HOLD_position"), position = "center")
```

Dalla tabella facendo un plot punto per punto possiamo ottenere quello che è il difrattogramma del campione che stiamo analizzando

```{r echo=FALSE}
Data %>% 
  ggplot(aes(x=X2theta, y=Experimental)) + 
  geom_point(alpha=0.2) + 
  geom_line() + 
  labs(x="2theta", y="Experimental")
```

Guardando il digrattogramma si possono notare alcuni picchi ben definiti, questi rappresentano gli angoli di incidenza per cui i raggi X hanno fatto interferenza costruttiva alla posizione del rivelatore.

## Cell indexing

Indexing è il processo usato per determinare la dimensione della cella unitaria dalla posizione dei picchi del difrattogramma 

```{r echo=FALSE}
picchi <- tibble(
  theta = c(43.7608, 44.8178, 50.9399, 65.1386, 74.7905, 82.5479, 90.8637, 96.1882, 99.0798),
  Exp = c(8360.27, 6514.35, 2820.92, 1440.85, 1511.79, 1911.9, 1397.68, 730.13, 860.23)
)
picchi %>% 
  ggplot(aes(x=theta, y=Exp)) + 
  geom_point() + 
  labs(x="theta", y="Experimental")
```

Nel caso del campione osservato in laboratorio otteniamo `9` picchi, sapendo che gli indici di miller sono numeri interi piccoli, tramite la seguente relazione:
$$\frac{1}{d^2} = \frac{h^2 + k^2 + l^2}{a^2}$$
possiamo ricavare per tentativi gli indici di Miller $h$, $k$ e $l$

```{r echo=FALSE}
cuka <- 1.5406
fea <- 2.87

fun <- function(x){
  return(cuka / 2 / sin(x))
}

picchi %>% 
  mutate(
    d_spacing = fun(theta),
    a_d = fea^2 / d_spacing^2 
  ) %>% 
  kable(booktabs=T, caption="Cell indexing") %>%
  kable_styling(latex_options = c("striped", "HOLD_position"), position = "center")
```


```{r echo=FALSE}
hkl <- tibble(
  picco = 1:9,
  h = c(1, 3, 2, 2, 2, 2, 0, 2, 3),
  k = c(0, 1, 1, 2, 0, 0, 1, 2, 3),
  l = c(0, 0, 0, 0, 0, 2, 0, 2, 0)
)

hkl %>% 
  kable(booktabs=T, caption="Cell indexing") %>%
  kable_styling(latex_options = c("striped", "HOLD_position"), position = "center")

```


# Conclusione

L'esperimento di laboratorio condotto con la tecnica di diffrazione a raggi X (XRD) ha fornito risultati significativi nell'analisi della struttura cristallina del campione in esame. Attraverso la raccolta e l'interpretazione del diffrattogramma, è stato possibile determinare le distanze interplanari caratteristiche del materiale e identificare le fasi cristalline presenti, consentendo di confermare le ipotesi iniziali oppure di rivelare dettagli inaspettati sulla composizione e la struttura del campione.

Questa attività ha evidenziato l'importanza dell'XRD come strumento analitico versatile e affidabile, indispensabile per lo studio delle proprietà cristallografiche dei materiali. In particolare, ha mostrato come la combinazione di una metodologia sperimentale rigorosa e un'analisi dati accurata permetta di ottenere informazioni fondamentali per la ricerca e lo sviluppo in ambiti come la scienza dei materiali.

Inoltre, l'esperienza in laboratorio ha offerto un'opportunità concreta di applicare conoscenze teoriche a un caso pratico, approfondendo la comprensione delle tecniche di caratterizzazione strutturale. Questa applicazione pratica ha sottolineato l'importanza di competenze sia teoriche che sperimentali per affrontare con successo le sfide della ricerca scientifica e tecnologica moderna.






