---
title: "Esperienza di Laboratorio: XRD"
short_title: "Struttura di un campione"
#logo: "unitn_logo.pdf"
#logo_height: "1.2cm"
author: "Tommaso Raffaelli"
date: "`r Sys.Date()`"
company: "Dipartimento di Ingegneria Industriale - Corso di Scienze dei Materiali"
output: memor::pdf_memo
classoption: a4paper
number_sections: true
libertine: false
toc: true
lof: true
lot: false
header-includes: \usepackage[italian]{babel}
---

```{r setup, echo=F, include=F}
# Caricamento librerie
library(knitr)
library(kableExtra)
library(tidyverse)
library(modelr)
library(purrr)
library(patchwork)


# Impostazioni output
knitr::opts_chunk$set(
	fig.align  = "center",      # allineamento figure
	fig.dim    = c(5, 3) * 1.2, # rapporto larghezza/altezza e fattore di scala
	out.height = "2.8in",       # altezza effettiva figure
	message    = FALSE,         # sopprimi messaggi
	warning    = FALSE,         # sopprimi warning
	echo       = TRUE,          # mostra i codice dei chunk
	include    = TRUE,          # mostra l'output dei chunk
	tidy       = TRUE,          # formatta il codice dei chunk
  tidy.opts  = list(width.cutoff=I(75)) # massima larghezza codice nei chunk
)
```

\newpage

# Introduzione

La diffrazione a raggi X (XRD) è una tecnica analitica fondamentale per lo studio dei materiali cristallini, utilizzata per determinare la struttura atomica o molecolare di un campione.

Proprio su questo si basa l'esperienza di laboratorio





La diffrazione a raggi X (XRD) è una tecnica analitica fondamentale per lo studio dei materiali cristallini, utilizzata per determinare la struttura atomica o molecolare di un campione. L'obiettivo principale dell'esperimento è identificare il reticolo cristallino e le sue caratteristiche, come la simmetria e le dimensioni delle celle unitarie. Questa tecnica sfrutta l'interazione tra i raggi X e il reticolo cristallino: quando un fascio di raggi X colpisce il campione, viene diffratto secondo le condizioni della legge di Bragg.

Durante il laboratorio, un campione policristallino sarà sottoposto a un fascio di raggi X in un diffrattometro. Il risultato sarà un diffrattogramma, ovvero un grafico che rappresenta l'intensità dei raggi diffratti in funzione dell'angolo di diffrazione $(2\theta)$. Questo diffrattogramma permette di identificare le distanze interplanari e, attraverso il confronto con banche dati, di determinare la struttura cristallina e la fase del materiale.

L'esperimento fornisce una comprensione approfondita delle proprietà cristalline del materiale, che sono fondamentali per applicazioni in diversi settori, come la scienza dei materiali, la chimica e l'ingegneria.

# Materiali e tecniche sperimentali

Una macchina per la diffrazione a raggi X (diffrattometro XRD) è progettata per analizzare la struttura cristallina dei materiali. Il suo funzionamento si basa sull'emissione di raggi X, la loro interazione con il campione, e la rilevazione delle radiazioni diffratte.

Componenti:
* Sorgente di Raggi X: La macchina genera raggi X focalizzati tramite un tubo a raggi X, in cui elettroni ad alta energia colpiscono un bersaglio metallico (solitamente rame o molibdeno), producendo radiazioni elettromagnetiche di lunghezza d'onda caratteristica.
* Sistema di Collimazione: I raggi X emessi sono collimati (orientati) in un fascio stretto per garantire che colpiscano il campione con un'incidenza precisa.
* Campione: Il campione, che può essere un solido policristallino, una polvere o un film sottile, è posizionato su un supporto e orientato per massimizzare l'interazione con il fascio.
* Goniometro: Il campione e il rilevatore sono montati su un goniometro, che ruota il campione e il rilevatore sincronizzandoli per rispettare la geometria richiesta dalla legge di Bragg.
* Rilevatore: Il rilevatore misura l'intensità dei raggi X diffratti a diversi angoli $(2\theta)$. Questo produce un diffrattogramma, che è una rappresentazione grafica dell'intensità dei raggi in funzione dell'angolo.

L'intero processo è altamente automatizzato e consente una rapida e precisa caratterizzazione strutturale dei materiali.


## Legge di Bragg 

La legge di Bragg è matematicamente espressa come:
$$ \lambda = 2d\sin\theta$$
Dove:

* $\theta$: angolo del fascio incidente 
* $\lambda$: lunghezza d'onda dei raggi X
* $d$: distanza fra due piani del reticolo cristallino

La legge permette di collegare l'angolo di diffrazione $(\theta)$ e le caratteristiche della radiazione $(\lambda)$ con le distanze interplanari $(d)$ della struttura cristallina. Questo principio è alla base dell'analisi dei diffrattogrammi prodotti nelle tecniche XRD, consentendo di determinare la struttura atomica del materiale.


# Dati ottenuti

Dalla macchina otteniamo una tabella che comprende:
* Una riga che riporta i valori degli angoli di incidenza dei raggi X $(2\theta)$
* Una riga che indica l'intensità dei raggi X in corrispondenza dei vari angoli 



```{r echo=FALSE}
Data <- read.csv("Dati_XRD.csv") 
Data %>% 
  head(10) %>% 
  kable(booktabs=T, caption="Campionamento generale") %>%
  kable_styling(latex_options = c("striped", "HOLD_position"), position = "center")
```

Da questa tabella plottando punto per punto otteniamo il difrattogramma del campione su cui stiamo sperimentando

```{r echo=FALSE}
Data %>% 
  ggplot(aes(x=X2.theta, y=Experimental)) + 
  geom_point(alpha=0.2) + 
  geom_line() + 
  labs(x="2θ", y="Experimental")
```

Guardando il grafico si possono notare alcuni picchi ben definiti questi rappresentano gli angoli di incidenza per cui i raggi X hanno fatto interferenza costruttiva 

## Cell indexing

Indexing is the process of determining the unit cell dimensions from the peak positions. To index a powder diffraction pattern it is necessary to assign Miller indices, hkl, to each peak.

Indexing è il processo di determinare la dimensione della cella unitaia dalla posizione dei picchi del difrattogramma 

```{r echo=FALSE}
tibble(
  theta = c(43.7608, 44.8178, 50.9399, 65.1386, 74.7905, 82.5479, 90.8637, 96.1882, 99.0798),
  Exp = c(8360.27, 6514.35, 2820.92, 1440.85, 1511.79, 1911.9, 1397.68, 730.13, 860.23)
) %>% 
  ggplot(aes(x=theta, y=Exp)) + 
  geom_point() + 
  labs(x="theta", y="Experimental")
```

Nel caso del campione osservato in laboratorio otteniamo `9` picchi, sapendo che gli indici di miller sono numeri interi piccoli tramite la seguente relazione
$$\frac{1}{d^2} = \frac{h^2 + k^2 + l^2}{a^2}$$
possiamo ricavare per tentativi gli indici di Miller $h$, $k$ e $l$





# Conclusione













